---
title: "cokdegıskenliodev1"
author: "hande nur banuş"
date: "2024-10-12"
output: html_document
---
## soru1:
a) İsim ve soyisminizdeki toplam sesli harf sayısını, hem satır hem de sütun
boyutu olarak alan ve elemanları rasgele tamsayılardan (integer) oluşan ayrıca
adı, soyisminizin ilk harfi olan kare bir matrisi R programında oluşturunuz. 


isim: hande nur , sesli harf sayısı 3
soyisim: banus, sesli harf sayısı 2
toplam sesli harf sayısı 5 , 5x5'lik kare matris oluşturacağız.

1 ile 50 arasındaki tam sayıları kullansın.

her çalıştığında aynı matrisi versin diye set.seed() fonksiyonu kullandım.

sample fonksiyonunda 25 sayısı, matrisin doldurulması için gerekli rasgele sayı miktarını ifade eder.(5 sütün ve 5 satır)

### soru 1.a cozum

```{r}
set.seed(777)
B <- matrix(sample(1:50, 25, replace = TRUE), nrow = 5, ncol = 5)

# Matrisi ekrana yazdır
print(B)

```
### soru1a 2.yöntem: fonksiyon kullanarak

```{r}

sesli_harfler <- c("a", "e", "i", "o", "u", "A", "E", "I", "O", "U")
matris_fonks<- function(isim, soyisim) {
  toplam_sesli_harf <- sum(strsplit(tolower(paste(isim, soyisim)), NULL)[[1]] %in% sesli_harfler)
  set.seed(777)  
  matrix(sample(1:50, toplam_sesli_harf^2, replace = TRUE), 
         nrow = toplam_sesli_harf, 
         ncol = toplam_sesli_harf)
}

isim <- "Hande Nur"
soyisim <- "Banus"

print(matris_fonks(isim, soyisim))

```
- ilk olarak sesli_harfler adında bir vektör oluşturduk.Bu vektör, hem küçük hem de büyük harflerle olan sesli harfleri içeriyor.
- sonra fonksiyon kullanarak matris oluşturduk. matris_fonks adındaki bu fonksiyon isim ve soyisim olmak üzere iki parametreli.
- paste(isim, soyisim): Bu fonksiyon, isim ve soyisim değişkenlerini birleştirerek tek bir string oluşturur. 
- tolower(...): Oluşturulan stringin tüm harflerini küçük harfe dönüştürür. Bu, sesli harfleri sayarken büyük/küçük harf farkını ortadan kaldırmak içindir.
- strsplit(..., NULL): Bu fonksiyon, verilen stringi her bir karakter için böler. NULL kullanılması, stringi karakterlerine ayırmak için özel bir işlevdir. 
- [[1]]: strsplit() fonksiyonu bir liste döndürdüğü için, bu liste içindeki ilk (ve tek) elemanı almak için kullanılır.
- %in% sesli_harfler: Bu operatör, her bir karakterin sesli_harfler vektöründe olup olmadığını kontrol eder. Sonuç olarak, her bir karakter için TRUE (var)  veya FALSE (yok) değerleri döner
- sum(...): TRUE değerleri 1, FALSE değerleri ise 0 olarak değerlendirildiği için, bu fonksiyon toplam sesli harf sayısını hesaplar. Sonuç, toplam_sesli_harf değişkenine atanır.
- sample(1:50, toplam_sesli_harf^2, replace = TRUE): Bu fonksiyon, 1 ile 50 arasındaki sayılardan toplam_sesli_harf^2 kadar rasgele tamsayı seçer. Burada toplam_sesli_harf^2, oluşturulacak matrisin eleman sayısını belirler ( 5x5 bir matris için 25 eleman)
- en son fonksiyon parametrelerine değer atadık ve fonksiyonu çağırıp yazdırdık.

### soru1.b:
b) Oluşturduğunuz matrisin izini ve determinantını, matrisin sadece özdeğerlerini
kullanarak R programında bulunuz.

```{r}

ozdeger<-eigen(B)
print(ozdeger)
```
- values özdeğerleri, vectors ise özvektör değerlerini gösterir.liste halinde döndürüyor,daha sonra hata vermemesi adına valuelarına yani sadece özdeğerlerine  erişelim.

```{r}
ozdeger2<-eigen(B)$values
print(ozdeger2)
```
- iz ve determinant değerini sadece özdeğer kullanarak bulmamızı istiyor.

- iz, bir matrisin köşegen elemanlarının toplamıdır. Bu, özdeğerlerin toplamı ile eşdeğerdir.
- Determinant, özdeğerlerin çarpımı ile bulunur.

```{r}
iz<-sum(ozdeger2)
cat("İz =", iz, "\n")
```
```{r}
determinant <- prod(ozdeger2)
cat("Determinant =", determinant, "\n")
```
## soru 2:
W: Katsayılar matrisi (bilinmeyen elemanları olan),
X: Değişkenler vektörü (x1, x2, x3),
b: Sabitler vektörü (5, 8, 4),

- bize verilen denklem sistemleri: 

 w11x1+w12x2+w13x3 = 5
 
 w21x1+w22x2+w23x3 = 8
 
 w31x1+w32x2+w33x3 = 4

```{r}
W_ters <- matrix(c(1.50, -2.50, -0.50,
                  -1.75, 3.25, 0.75,
                  0.50, -0.50, -0.50), nrow = 3,ncol = 3, byrow = TRUE)

W_ters
```
- sabitler matrisini yazalım:

```{r}
b<-matrix(c(5 , 8 , 4), ncol=1,nrow=3)
b
```
```{r}
# W matrisini bulmak için tersini alalım
W <- solve(W_ters)
W
# Denklem sistemini çözelim

X <- solve(W, b)
X
```
### 2.yol
 w_ters ve b matrisleri yine aynı şekilde bulunur.
 
``` {r,warning=FALSE, comment=NA, message=FALSE}
#inv kullanarak W matrisini bul
#install.packages("matlib")
library(matlib)
W<- inv(W_ters)
W
```
```{r}
X <- W_ters %*% b
X
```
- yine aynı sonuç olarak X matrisini bulduk. X1; -14.50 , x2; 20.25 , x3: -3.50 olarak bulundu.

- W matris elamanlarını ise: 

w21;2 , w22;2 , w23;1

w31;3 , w32;2 , w33;-2 olarak bulduk.

## soru3:

```{r}
Q<-matrix(c(-4,-4,5,1,1,-1,5,4,-6),ncol = 3,byrow = TRUE)
Q
```
- Türk alfabesine göre alfabetik sıra numaralarını girelim:
- Türkçe karakterlere izin vermesi açısından karakter kodlamasıanı utf-8 olarak ayarlayalım:

```{r}
Sys.setlocale("LC_CTYPE", "tr_TR.UTF-8")

```


```{r}
alfabe <- c("A"=1, "B"=2, "C"=3, "Ç"=4, "D"=5, "E"=6, "F"=7, "G"=8, "Ğ"=9, "H"=10, "I"=11, "İ"=12,
            "J"=13, "K"=14, "L"=15, "M"=16, "N"=17, "O"=18, "Ö"=19, "P"=20, "R"=21, "S"=22, "Ş"=23, 
            "T"=24, "U"=25, "Ü"=26, "V"=27, "Y"=28, "Z"=29, " " =30)
```

- mesajı kodlayalım:

```{r}
mesaj <- "YARIN GECE YARISI AŞTİDE"

```

- mesajı harf numaralarına çevirme:

```{r}
mesaj_numaralari <- sapply(strsplit(mesaj,split = NULL), function(x) alfabe[x])

print(mesaj_numaralari)
```
- strsplit(mesaj, NULL): Mesajı her bir karakterine ayırır. Bu, karakter dizisini tek tek harflere böler.

- sapply(): Bu fonksiyon, dizinin her bir öğesi için verilen işlevi uygular. Burada her bir harf, alfabe içindeki karşılıklarına göre sayıya çevriliyor (örneğin  "A" için 1).

```{r}
n <- length(mesaj_numaralari)
n
```
```{r}
mesaj_numaralari <- c(mesaj_numaralari, rep(30, 3 - (length(mesaj_numaralari) %% 3))) # 3'lü gruplara tamamla
print(mesaj_numaralari)
```
- Mesajın uzunluğunu 3’ün katı yapar. Eğer mesaj 3 ile tam bölünmüyorsa (örneğin 13 karakterse), son grubu doldurmak için boşluk karakterinin sayısal değeri olan 30 eklenir. Bu sayede her zaman 3’lü gruplar halinde mesajı işleyebiliriz.

- üçerli grup oluşturmamızın sebebi Q matrisinin 3x3 olması.yani Q matrisi 3 elemanlı bir vektör ile çarpılmalıdır. o nedenle 3lü gruplara ayırdık.

```{r}
mesaj_numaralari <- c(28, 1, 21, 11, 17, 30, 8, 6, 3, 6, 30, 28, 1, 21, 11, 22, 11, 30, 1, 23, 24, 12, 5, 6, 30, 30, 30)
# Mesaj numaralarını 3'lü gruplara böl
mesaj_gruplari <- matrix(mesaj_numaralari, ncol = 3, byrow = TRUE)
print(mesaj_gruplari)
```

- Q şifreleme matrisi ile mesajın sayısal hali çarpılarak şifreli meaj elde edilir.

```{r}
s_mesaj<- mesaj_gruplari %*% Q
print(s_mesaj)
```
```{r}
#orijinal mesaj şifreli mesaj ve Qnun çarpımıyla bulunabilir.
Q_tersi<- solve(Q)
ana_mesaj<- s_mesaj %*% Q_tersi
print(ana_mesaj)
```

## soru 4:

### a) Her bir değişken için ülke ve şehir ayırımı yapmaksızın minimum (min) ve maksimum (mak) değerlerinin iki ayrı ortalama değişken vektörünü (x¯min ve x¯mak) R programında bulunuz.

```{r, warning=FALSE,message=FALSE}
# Gerekli kütüphaneleri yükleyin
#install.packages("tidyverse")
library(tidyverse)
```


```{r, warning=FALSE}
data <- read.csv("C:/Users/HANDENUR/Downloads/data (1).csv" , sep = ";")

head(data)

```

```{r}
colnames(data)

```

- min ve max sütunlarını karakter olarak gösteriyor.
```{r}
str(data)
```

```{r,warning=FALSE}
library(dplyr)

#min ve max sütunlarını sayısala çevir
data$min <- as.numeric((data$min))
data$max <- as.numeric((data$max))
```

- min ve max sütunlarında eksik (NA) veya sayısal olmayan (örneğin karakter veya faktör tipinde) veriler olabilir. Bu durumda, R sayısal olmayan verilerle işlem yapamaz ve ortalamaları hesaplamaya çalıştığınızda sonuçlar NA olarak döner. 

```{r}
# verinin yapısına bir bakalım
str(data)

```


```{r}
#ölçüm değişkenine göre gruplandır ve min max hesapla
x_min <- data %>%
  group_by(olcum) %>%
  summarize(ort_min = mean(min, na.rm = TRUE))

print(x_min)
```

- Bu değerler, her bir değişkenin minimum ölçümlerinin ortalamalarını temsil eder ve bu da x̄_min vektörüdür.

```{r}
x_max <- data %>%
  group_by(olcum) %>%
  summarize(ort_max = mean(max, na.rm = TRUE))

print(x_max)
```
- Bu değerler, her bir değişkenin maksimum ölçümlerinin ortalamalarını temsil eder ve bu da x̄_mak vektörüdür.

- min ve max sütunlarında eksik (NA) veya sayısal olmayan (örneğin karakter veya faktör tipinde) veriler olabilir. Bu durumda, R sayısal olmayan verilerle işlem yapamaz ve ortalamaları hesaplamaya çalıştığınızda sonuçlar NA olarak döner.
 
- min ve max sütunlarını sayısala çevirdim.Eğer bu sütunlar karakter (metin) veya faktör (kategorik veri) tipindeyse, bu verilerin sayısala çevrilmesi gerekir. Bu işlem sırasında sayısal olmayan değerler NA olarak işaretlenir ve bunları ortalama hesaplaması yaparken dikkate almamak için na.rm = TRUE kullanılır.(eksik verileri yok sayar)

- group_by(): Veriyi belirli bir değişkene göre gruplar. Burada ölçüm sütununa göre grupluyoruz (her bir ölçüm türü için)

- summarize(): Grupladıktan sonra her grup için özet istatistikler oluşturur. Biz burada ortalama alıyoruz.


### b) Her bir değişken için şehir bazında minimum (min) ve maksimum (mak) değerlerinin iki ayrı ortalama değişken vektörünü (x¯min ve x¯mak) R programında bulunuz



```{r}
#library(dplyr)
#x_min_sh = data %>%
  #group_by(sehir) %>%  # Şehir bazında gruplama
 # summarize(average_min = mean(min, na.rm = TRUE))  # Minimum değerlerin ortalamasını al
#print(x_min_seh)
```

- NaN değerlerini göz ardı ederek şehir bazında minimum ve maksimum değerlerin ortalamalarını alalım:

```{r}
#'sehir' değişkenine göre gruplandır ve eksik değerleri göz ardı ederek her grup için 'min' ve 'max' ortalamalarını hesapla
x_min_sehir = data %>%
  filter(!is.na(min)) %>%  # 'min' değerleri NA olmayanları filtrele
  group_by(sehir,olcum) %>%  # Şehir bazında gruplama
  summarise(ort_min = mean(min, na.rm = TRUE), .groups = 'drop')  # Minimum değerlerin ortalamasını al
 
print(x_min_sehir)
```
- .groups = 'drop': Gruplama işlemi sonrasında gruplamanın sona erdirilmesini sağlar. Yani, yapılan özetleme işlemi sonrasında veri tekrar gruplanmamış bir hale gelir.

- filter(!is.na(min)) ve filter(!is.na(max)):filter() fonksiyonu, sadece min veya max sütunlarında NA (eksik) olmayan verileri seçmemizi sağlar. Bu sayede, sadece mevcut verilere dayalı ortalamalar alacağız.


```{r}
x_max_sehir = data %>%
  filter(!is.na(max)) %>%  # 'min' değerleri NA olmayanları filtrele
  group_by(sehir,olcum) %>%  # Şehir bazında gruplama
  summarize(ort_max = mean(max, na.rm = TRUE))  # Minimum değerlerin ortalamasını al

print(x_max_sehir)
```

### 2.yol

```{r}
# NA veya NaN değerleri göz ardı ederek şehir ve ölçüm türüne göre ortalama hesapla
summary_data1 <- data %>%
  group_by(sehir, olcum) %>%
  summarise(
    ort_min = ifelse(all(is.na(min)), NA, mean(min, na.rm = TRUE)),   # Eksik olanları NA yerine hesaba katma
    ort_max = ifelse(all(is.na(max)), NA, mean(max, na.rm = TRUE)),   # Eksik olanları NA yerine hesaba katma
    .groups = 'drop'
  )

# NA ve NaN değerleri kaldırmak için (tamamen NA olan satırları kaldırma)
summary_data_clean <- summary_data1 %>%
  filter(!is.na(ort_min) & !is.na(ort_max))  # Hem min hem max değeri NA olmayanları filtrele

# Sonuçları yazdır
print(summary_data_clean)
```






